【裁判字號】    98,重上,46
【裁判日期】    981110
【裁判案由】    返還代墊款
【裁判全文】
臺灣高等法院臺中分院民事判決  98年度重上字第46號
上  訴  人  乙○○
訴訟代理人  謝秉錡律師
複 代 理人  甲○○
被 上 訴人  丁○○
訴訟代理人  黃逸仁律師
複 代 理人  戊○○
            丙○○
上列當事人間請求返還代墊款事件，上訴人對於中華民國98年2
月11日臺灣臺中地方法院97年度重訴字第371號第一審判決提起
上訴，本院於98年10月27日言詞辯論終結，判決如下：
    主  文
上訴駁回。
第二審訴訟費用由上訴人負擔。
    事實及理由
壹、上訴人方面：
    上訴人起訴主張：
一、兩造與訴外人李麗鈴於民國（下同）94年6月16日約定共同
    出資設立瑞泰電製科技股份有限公司（下稱瑞泰電製公司）
    ，該公司登記資本額為新台幣（下同）2,800萬元，事前約
    定上訴人與訴外人李麗鈴共出資1,400萬元，被上訴人出資
    1,400萬元，該公司成立後，總股份為280萬股，每股金額10
    元，上訴人持有130萬股、李麗鈴持有10萬股，被上訴人獨
    得140萬股，並由被上訴人擔任該公司負責人。惟被上訴人
    無法提供該鉅額出資款，遂請上訴人代為墊付系爭1,400萬
    元資本額，上訴人遂於94年6月14日於上訴人帳戶內一次提
    領，分2次轉帳至瑞泰電製公司第一銀行帳戶，則被上訴人
    獲取瑞泰電製公司140萬元股權，每股面額10元，即獲有相
    當1,400萬元利益，然被上訴人所獲利益乃上訴人代墊股款
    所得，而兩造間無任何債權債務關係，上訴人亦無義務代墊
    股款，爰依民法第179條請求被上訴人返還上訴人系爭代墊
    款1,400萬元。
二、對被上訴人抗辯之陳述：
（一）瑞泰電製公司係94年6月16日成立，上訴人與林生洲係94
      年6月6日前往游孟輝事務所談論土地買賣及合夥事宜，證
      人游孟輝、林生洲所述與客觀證據不符，且當日所談雖為
      土地過戶之事，並非如存證信函所述為信託之事，訴外人
      林生洲積欠上訴人4千餘萬元，該房地係為清償債務方過
      戶予上訴人；且瑞泰電製公司既已設立登記，上訴人與訴
      外人於事務所作任何談論，均無法改變已確立之股份，該
      次談論即無任何法律效力，況上訴人既未於該合夥契約書
      上簽名，自不生拘束力，且上訴人該次去游孟輝律師事務
      所主要係談論房屋過戶之事，林生洲順道提及合夥，惟上
      訴人已於5月間與被上訴人協商2人各出資一半成立瑞泰電
      製公司，上訴人當時遂未應允林生洲之請求。
（二）依瑞泰電製公司94年8月至12月間之請購單，其上無「廠
      長」欄位，且該單據上總經理欄位均係被上訴人所簽立，
      顯見自瑞泰電製公司設立後，該公司總經理即由被上訴人
      擔任，公司內務並由被上訴人核准後發出，被上訴人並非
      應林生洲之請擔任廠長，其與一般所謂人頭股東性質不同
      。
（三）另依瑞泰電製公司薪資表，林生洲自94年9月起至95年5月
      止，每月與其妻吳秋慧均自瑞泰電製公司各領取10萬元薪
      資，係因希望其能將原瑞泰電綜公司業務順利移轉予瑞泰
      電製公司，否則若如林生洲所稱其與上訴人各出資一半，
      何以其所領薪資高於上訴人1倍。又林生洲積欠上訴人甚
      多債務，瑞泰電綜公司於94年6月召開股東會議，將瑞泰
      電綜公司資產賣予上訴人，並於同年7月12日與上訴人簽
      立買賣契約書，將資材移轉，並無以機器、資材作股之情
      形，且上訴人為瑞泰電綜公司最大債權人，不可能同意林
      生洲以業務出資而坐享瑞泰電製公司之利益。
貳、被上訴人方面：
    被上訴人則以下列情詞置辯：
（一）瑞泰電製公司於94年6月間設立時，係因瑞泰電綜公司經
      營不善，亟需另行成立新公司以承接既有之訂單，遂在林
      生洲與上訴人之主導下先行成立瑞泰電製公司，因林生洲
      與上訴人間之關係密切，故林生洲與上訴人未就合作細節
      完全詳細約定，僅先略談將全數瑞泰電綜公司之資產、存
      貨、原料、設備等轉入瑞泰電綜公司，因資產價值需時計
      算，雙方遂修正約定，先將設備部分剔除，由林生洲以瑞
      泰電綜公司之訂單及原物料、存貨作價4千萬元充為林生
      洲之出資，另由上訴人出資4千萬元現金，雙方各佔股權
      50%；且當時因林生洲方結束瑞泰電綜公司之營業，為免
      外人認林生洲以金蟬脫殼之方式另起爐灶，林生洲始聯繫
      並要求被上訴人充當林生洲就瑞泰電製公司50%股權之登
      記名義人，被上訴人亦因與林生洲係表兄弟相互信任，復
      因被上訴人前曾任職於瑞泰電綜公司，深知其營運之模式
      ，遂同意林生洲之請求。嗣為明確規範權利義務關係，遂
      由林生洲與上訴人前往游孟輝律師之事務所商談細節，並
      由游孟輝律師草擬契約書。
（二）又上訴人與林生洲已約定以被上訴人為林生洲所持股權之
      登記名義人，是相關登記事宜即不需林生洲參與，當時係
      由上訴人單方面委託會計師進行登記，故林生洲亦不知登
      記後之瑞泰電製公司資本額僅有2,800萬元，且與原擬定
      契約（即林生洲與證人游孟輝洽談擬約細節）之前提（由
      上訴人出資4,000萬元現金、由林生洲以「瑞泰電綜」公
      司之訂單及原物料、存貨作價4,000萬元充為林生洲之出
      資，雙方各佔股權50%）未盡相同，上訴人當時就實際登
      記資本額顯然有意略而不提。嗣因林生洲得知瑞泰電製公
      司實際資本額僅登記2,800萬元，上訴人亦僅實際出資2,8
      00萬元，雙方遂再另行定一合作模式，故有最終「由林生
      洲以現有訂單為出資，上訴人方則維持2,800萬元現金出
      資」之合作模式。然因當時瑞泰電綜公司之全數機器設備
      、原物料、存貨等早已於同年6月全數移往瑞泰電製公司
      之廠房，該部分資產當然必須另做結算，雙方乃於94年7
      月另簽署「買賣契約書」，由林生洲以6,000萬元出售於
      上訴人。
（三）因當時瑞泰電製公司成立後，對外仍由林生洲與廠商進行
      接洽（因僅林生洲與其配偶吳秋慧與廠商熟識），而財務
      部分由上訴人之配偶掌管，被上訴人因熟悉製成等生產技
      術層面之事宜，故被上訴人由原先「單純為林生洲之登記
      名義人」轉而成「廠務」主事者。另上訴人提出之請購單
      上所載最高層核簽之主管無「董事長」欄位，僅有「總經
      理」欄位，係因雙方於合作之初即已談妥由上訴人之配偶
      擔任總經理，主管公司之經營，而被上訴人本即係居於類
      似林生洲所屬「人頭」之地位，並未介入公司營運。嗣因
      被上訴人已實際參與廠務運作，並支領薪資，故該請購單
      自8月底開始由被上訴人核簽。而證人林生洲、訴外人吳
      秋慧每月支領薪資10萬元，係因渠等為實際參與公司業務
      、訂單之人，至上訴人僅擔任監察人，其配偶因參與財務
      面及廠務、營業訂單以外之經營，故僅領取每月各5萬元
      之薪資。
（四）上訴人支出2,800萬元係其與林生洲合作成立「瑞泰電製
      」公司依約應負擔之給付，而被上訴人享有50%股權之登
      記名義，係因被上訴人與林生洲間「借名委託登記」之約
      定，與上訴人上開出資無因果關係。又公司股東對於出資
      之部分若有「代墊出資」之情事，應以出資人與未出資之
      股東各別成立消費借貸關係，或由未出資之一方以實物或
      勞務代替現金出資。縱認上訴人對被上訴人可請求不當得
      利，被上訴人所獲利益亦為瑞泰電製公司「2分之1股權」
      ，並非「1,400萬元」。
參、原審經審酌兩造所提出之攻擊防禦方法後，認瑞泰電製公
    司既非兩造合資設立，被上訴人僅係林生洲之借名登記人，
    自難認被上訴人就該1,400萬元之出資額受有何利益。從而
    上訴人依民法第179條不當得利之規定，請求被上訴人應給
    付1,400萬元，及自起訴狀繕本送達翌日起至清償日止，按
    年息5%計算之利息，為無理由，而駁回上訴人之訴及其假執
    行之聲請。上訴人不服第一審判決提起上訴，於本院上訴聲
    明為：原判決廢棄。上開廢棄部分，被上訴人應給付上
    訴人1400萬元，及自起訴狀繕本送達被上訴人翌日起迄清償
    日止，按年息百分之五計算。第一、二審訴訟費用由被上
    訴人負擔。如受有利判決願供擔保請准為假執行。被上訴
    人於本院答辯聲明為：上訴駁回。第一、二審訴訟費用
    由上訴人負擔。如受不利判決，被上訴人願供擔保請准為
    假執行。
肆、兩造不爭執之事實（原審卷第253頁至253頁背面、本院卷第
    1 卷第40頁、第113頁）：
一、瑞泰電製公司成立時之出資2,800萬元係上訴人出資匯入。
二、瑞泰電製公司成立時，被上訴人並無實際現金出資額。
三、瑞泰電製公司設立後之訂單，均係承接瑞泰電綜公司原有之
    訂單，該訂單量每年近三億元之交易價值。
四、瑞泰電製公司登記資本總額2,800萬元、股份總數280萬股，
    其中登記被上訴人名下之股份為140萬股。
伍、本件之爭點：
    被上訴人既以前詞置辯，則本件之爭點厥為：(1)被上訴人享
    有瑞泰電製公司百分之50股權登記名義，究係因與上訴人間
    約定合資設立瑞泰電製公司？抑或係因被上訴人與林生洲間
    之借名約定而來？(2)上訴人得否依民法第179條不當得利之
    規定，請求被上訴人返還1,400萬元？
一、被上訴人享有瑞泰電製公司百分之50股權登記名義，究係因
    與上訴人間約定合資設立瑞泰電製公司？抑或係因被上訴人
    與林生洲間之借名約定而來？
    本件上訴人主張其為被上訴人代墊設立瑞泰電製公司之出資
    款1,400萬元，而依民法第179條不當得利之規定，請求被上
    訴人返還該代墊款等情，為被上訴人所否認，並以前揭情詞
    置辯。經查：
（一）按當事人主張有利於己之事實者，就其事實有舉證之責任
      ，民事訴訟法第277條定有明文。次按民事訴訟如係由原
      告主張權利者，應先由上訴人負舉證之責，若上訴人先不
      能舉證，以證實自己主張之事實為真實，則被上訴人就其
      抗辯事實即令不能舉證，或其所舉證據尚有疵累，亦應駁
      回上訴人之請求，最高法院17年上字第917號判例可資參
      照。
（二）本件上訴人主張兩造合資成立瑞泰電製公司，被上訴人並
      請上訴人為其代墊出資款1,400萬元云云，為被上訴人所
      否認，自應由上訴人負舉證之責。而被上訴人雖自認渠並
      未實際現金出資額，且瑞泰電製公司成立出資2,800萬元
      全由上訴人出資匯入，然上訴人何以如此為之，其原因關
      係為何，不一而足，上訴人雖稱係因被上訴人要求渠代墊
      出資款云云，雖提出證人李麗鈴於原審時證稱：兩造約定
      成立瑞泰電製公司出資比例各為50%，並口頭約定由上訴
      人替被上訴人代墊其應出資之全部1,400萬元等語（原審
      卷第52頁背面），惟李麗鈴係上訴人之配偶，其所為證詞
      難免有偏頗之嫌，是以尚難僅以證人李麗鈴之上開證言即
      認兩造間確有代墊款之約定，且兩造間茍確有代墊款之約
      定，則依民法第546條規定，受任人因處理委任事務，支
      出之必要費用，委任人應償還之，並付自支出時起之利息
      。上訴人本可依上開規定，向被上訴人請求返還代墊款及
      自代墊時起之利息，然上訴人並未依上開委任關係請求，
      而僅依不當得利關係請求（本院卷第2宗第10頁背面），
      即主張上訴人係無法律上原因而取得140萬之股權，其主
      張顯有矛盾之情形，況證人李麗鈴亦證稱被上訴人本來是
      在瑞泰電綜公司任職，因業務往來而認識上訴人一情（原
      審卷第53頁）．則被上訴人僅係任職於瑞泰電綜公司，並
      非資力雄厚之人，何以上訴人輕易同意為被上訴人先代墊
      高達1,400萬元之出資款？且上訴人係自94年6月14日即付
      出此1,400萬元（原審卷第10頁），何以在無任何擔保之
      情形下，至三年後之97年7月21日始提起本件訴訟？是以
      兩造間是否確有代墊款之約定，已不無可疑。
（三）被上訴人辯稱94年6月間因訴外人林生洲所經營之瑞泰電
      綜公司經營不善，亟需另行成立新公司以承接既有之訂單
      ，遂在林生洲與上訴人之主導下成立瑞泰電製公司，因林
      生洲與上訴人間之關係密切，僅先略談由林生洲以瑞泰電
      綜公司之訂單及原物料、存貨作價4千萬元充為林生洲之
      出資，另由上訴人出資4千萬元現金，雙方各佔股權50%；
      且當時因林生洲方結束瑞泰電綜公司之營業，為免外人認
      林生洲以金蟬脫殼之方式另起爐灶，林生洲始聯繫並要求
      被上訴人充當林生洲就瑞泰電製公司50%股權之登記名義
      人，嗣為明確規範權利義務關係，遂由林生洲與上訴人前
      往游孟輝律師之事務所商談細節，並由游孟輝律師草擬契
      約書，熟料由上訴人單方面委託會計師進行登記，竟將瑞
      泰電製公司資本額僅登記為2,800萬元，且與原擬定契約
      （即林生洲與證人游孟輝洽談擬約細節）之前提（由上訴
      人出資4,000萬元現金、由林生洲以「瑞泰電綜」公司之
      訂單及原物料、存貨作價4,000萬元充為林生洲之出資，
      雙方各佔股權50%）未盡相同，林生洲得知瑞泰電製公司
      實際資本額僅登記2,800萬元，上訴人亦僅實際出資2,800
      萬元，雙方遂再另定一合作模式，故有最終「由林生洲以
      現有訂單為出資，上訴人方則維持2,800萬元現金出資」
      之合作模式，且因當時瑞泰電綜公司之全數機器設備、原
      物料、存貨等早已於94年6月全數移往瑞泰電製公司之廠
      房，該部分資產當然必須另做結算，雙方乃於94年7月另
      簽署「買賣契約書」，由林生洲以6,000萬元出售予上訴
      人等語，經核與證人林生洲於原審法院審理中證稱：「（
      瑞泰電製公司如何成立的？）我原本是瑞泰電綜公司負責
      人，公司在94年5月間發生財務困難，我打電話給被上訴
      人，告知瑞泰電綜公司情形，他建議我可以找上訴人合作
      ，將瑞泰電綜公司的業務繼續推展，因當時上訴人剛買一
      個新的廠房，而上訴人所經營的寰亞公司與瑞泰電綜公司
      原本有業務往來，所以我就與上訴人約定另外成立瑞泰電
      製公司，持股比例由我與上訴人各50%」、「（瑞泰電製
      公司資金如何出資？）當時雙方約定由我把原本的瑞泰電
      綜的客戶訂單移轉到瑞泰電製公司，以此業務訂單利益作
      為出資，因考慮我原本的瑞泰電綜的信用問題，所以我就
      用我表哥被上訴人之名義當我的代表人。當初本來約定出
      資額各4,000萬元的價值，但我發現瑞泰電製公司登記的
      出資額為2,800萬元，我有向上訴人質疑，他表示出資額
      如超過3,000萬元就要經過會計師財簽，所以就登記2,800
      萬元，當時我、被上訴人、上訴人三方面有約定，我與上
      訴人各將股份5%讓給我表哥即被上訴人，公司就從94年8
      月1日開始運作，財務由上訴人方面全權處理」、「（當
      時為何用被上訴人之名義登記股份？）因當時我個人債信
      有問題，所以希望用被上訴人的名義登記，避免影響公司
      之運作」等語（見原審卷第53頁至53頁背面），又證人游
      孟輝律師亦於原審法院具結證述：「（兩造是否曾至你開
      設之律師事務所就「瑞泰電製」之出資及合作模式進行商
      談？如有，當時尚有何人在場？情形如何？）94年6月間
      ，只有上訴人及林生洲到我的事務所討論，當時被上訴人
      沒有到場。當時是討論上訴人與林生洲合夥之事，因林生
      洲原本經營之瑞泰電綜公司經營不善，資金發生困難，必
      須另外成立一家公司繼續經營原瑞泰電綜公司之業務，所
      以上訴人與林生洲約定合夥成立瑞泰電製公司。又因上訴
      人是瑞泰電綜公司之下游廠商，且多次提供資金給該公司
      ，所以上訴人是瑞泰電綜公司之最大債權人，而在去我事
      務所談之前，林生洲就已拜託上訴人幫忙，以維護公司原
      本之業務，所以已先設立瑞泰電製公司，並已約定上訴人
      、林生洲股份各佔2分之1。林生洲因瑞泰電綜公司經營發
      生問題，所以他不能用自己的名字登記為瑞泰電製之股東
      ，遂拜託以被上訴人丁○○之名義登記為股東。是公司設
      立好之後，他們才到我的事務所談合夥之細節。當時在事
      務所談的合夥細節是由上訴人出資4千萬元，占瑞泰電製
      股份2分之1，林生洲部分是以瑞泰電綜公司之生財設備及
      原有生意、業務關係作為出資，占『瑞泰電製』股份2分
      之1，且有關瑞泰電製公司之職務分派，由上訴人擔任監
      察人，林生洲擔任經理，每半年結算一次公司之盈餘，就
      此合夥約定內容，我有製作合夥契約書，交給林生洲先行
      簽名完畢，由他再交給上訴人簽名，至於上訴人是否有簽
      名我不清楚。又因上訴人原來係經營化工業，林生洲所經
      營之瑞泰電綜公司又與其債權人之債務是以成數解決，所
      以在短期內林生洲亦不方便正式出面來經營新成立之瑞泰
      電製公司，而被上訴人原本就是瑞泰電綜公司之工廠主管
      ，所以林生洲才拜託被上訴人來擔任該公司之廠長，負責
      廠務管理，且經上訴人同意過。又因要拜託被上訴人來擔
      任該公司廠長，所以上訴人、林生洲就針對被上訴人擔任
      廠長一事，再各讓出股份5%，共計10%股份給被上訴人丁
      ○○」等語（見原審卷第110、111頁）相符。
（四）上訴人自陳瑞泰電綜公司之資材業經94年6月所招開之股
      東會議將之賣與上訴人，並於94年7月12日訂立買賣契約
      書，則瑞泰電綜公司之資材已依此契約而移轉予上訴人一
      情（本院卷第1宗第29頁），並有上訴人所提出之瑞泰電
      綜公司股東會會議記錄及買賣契約書、附件各一份為證（
      原審卷第164至251頁），林生洲亦於本院作證時證述確有
      上開瑞泰電綜公司股東會會議記錄及買賣契約書（本院卷
      第1宗第151頁），依買賣契約書上所載，瑞泰電綜公司之
      生財器具、存貨等係以六千萬元抵償瑞泰電綜公司欠上訴
      人債務之一部份，是以被上訴人所稱林生洲原係將瑞泰電
      綜公司之生財器具、存貨及訂單等一併作價4,000萬元當
      為出資，嗣因發現被上訴人之資本額僅登記為2,800萬元
      ，故改僅以訂單即業務出資，另生財器具及存貨等則以六
      千萬元賣予上訴人一情，參諸瑞泰電製公司之公司設立登
      記卡（原審卷第8頁）上所載資本額確僅2,800萬元，被上
      訴人所辯上情應足採信，上訴人執此買賣契約書而謂林生
      洲不可能再以生財器具及存貨等出資云云，顯係將其未依
      與林生洲最初之約定，將瑞泰電製公司以資本額8,000萬
      元設立登記，反以2800萬元設立登記後，林生洲改變出資
      方式之約定略而不提，是以上訴人以生財器具及存貨等已
      另作價賣予上訴人而否認瑞泰電製公司實際上係由林生洲
      出資與渠共同設立云云，即非有據。
（五）上訴人亦自認瑞泰電製公司設立後之訂單，均係承接瑞泰
      電綜公司原有之訂單（原審卷第128、131、253頁及背面
      ），再參諸瑞泰電綜公司之公司變更登記表所載（本院卷
      第1宗第159至161頁），瑞泰電綜公司之股份總數為1,500
      萬股，負責人林生洲即占了1,400萬股，股東名冊上並無
      被上訴人，則被上訴人所辯訴外人林生洲所經營之瑞泰電
      綜公司因經營不善，需另行成立新公司以承接既有之訂單
      ，而與上訴人合意成立瑞泰電製公司，並非兩造合意合資
      設立瑞泰電製公司一情，衡諸被上訴人並非瑞泰電綜公司
      之股東，實無必要為瑞泰電綜公司之延續業務而與上訴人
      成立瑞泰電製公司，是以被上訴人上開所辯應可採信。
（六）次查瑞泰電綜公司每年之訂單量將近三億元一情，亦為上
      訴人所不爭執（本院卷第1宗第40、113頁），則倘非林生
      洲以此訂單作為對瑞泰電製公司之出資款1,400萬元，則
      瑞泰電製公司何能承接瑞泰電綜公司之全部訂單？上訴人
      雖以林生洲及其妻吳秋慧在瑞泰電製公司自94年9月迄95
      年5月止月薪合計20萬元，作為交換每年將近3億元之訂單
      量之利潤云云，雖提出瑞泰電製公司之薪資表為證（原審
      卷第150至163頁），然苟上訴人上開主張林生洲與其妻吳
      秋慧共領了9個月計180萬元之薪水為真實，其等二人亦不
      過共領了180萬元，是否即可做為每年三億元訂單之利潤
      ，實不無可疑，況上訴人亦陳稱渠給付林生洲及吳秋慧每
      月合計20萬元，係因林生洲可幫上訴人拉業務，因而聘請
      林生洲擔任業務所支付之酬勞（本院卷第2宗第14頁），
      是以此20萬元之月薪應係林生洲、吳秋慧任瑞泰電製公司
      業務所取得之報酬，與每年三億元訂單之利潤無涉，而若
      因林生洲、吳秋慧任業務而每月之薪水較上訴人及其妻之
      薪水高，亦係因為上訴人與林生洲、吳秋慧之約定，非可
      據此而認林生洲非以瑞泰電綜公司之訂單為出資；雖上訴
      人又主張瑞泰電製公司損益平衡後盈餘甚低，其不可能全
      部出資而承擔風險云云，經本院向財政部北區國稅局台北
      縣分局調得之瑞泰電製公司之94年營利事業所得稅結算申
      報書（原審卷第63頁、本院卷第1宗第54頁）所示，其損
      益平衡後盈餘雖低，然公司行號為節稅之目的，故在年度
      製作所得稅申報書時未實際揭示獲利情況，乃屬常見，故
      尚難以此申報表而認林生洲所提供予瑞泰電製公司之訂單
      價值不高，況此訂單與客戶之關係係具延續性之長久業務
      關係，非可遽以一年之訂單量來計算該業務出資之價值，
      且苟該訂單業務關係無1,400萬元之價值，亦係上訴人與
      林生洲訂立合資契約時是否計算錯誤之問題，非可以此否
      認被上訴人所言林生洲以瑞泰電綜公司之訂單作價1,400
      萬元出資款之主張。
（七）上訴人雖以證人游孟輝律師證稱不知後來機器設備未移轉
      為出資（原審卷第113頁），故其證言林生洲與上訴人合
      意成立瑞泰電製公司不可採信云云，然訴外人林生洲既係
      後來才發現瑞泰電製公司登記之資本額非8,000萬元致改
      變不再以生財器具及存貨等出資，而證人游孟輝律師則僅
      參與原先上訴人與林生洲之討論協商過程，當無從知悉嗣
      後林生洲發現登記之資本額不對後之出資變更情形，是以
      尚難以證人游孟輝律師證稱不知後來機器設備未移轉為出
      資，即認其所證上訴人與林生洲於其律師事務所討論合夥
      另成立公司之事為不可採。
（八）又上訴人另提出新莊丹鳳郵局存證信函第666號（原審卷
      第115至116頁）及台灣板橋地方法院95年度司字第209號
      民事裁定質諸證人游孟輝，亦經證人游孟輝於原審證稱：
      「（94年6月談的是合夥的事情，還是存證信函內所指房
      屋、土地過戶的事情？）當時談的除了合夥之事外，因為
      避免『瑞泰電綜』之債權人去查封、拍賣公司與林生洲個
      人名下之財產，所以也有談到要將公司、林生洲個人之不
      動產設定抵押給上訴人之事，抵押之不動產標的除了存證
      信函提到的台北市○○路外，包括宜蘭縣礁溪的土地及『
      瑞泰電綜』的新莊工廠，全部一併共同設定抵押給上訴人
      」等語（原審卷第111頁）、「94年6月的約定，如我剛剛
      所述，而事後因瑞泰電綜公司移轉到瑞泰電製公司的財產
      價值遠大於4千萬元，所以在台灣板橋地院聲請選派檢查
      人時才會陳述被上訴人之出資有6,500萬元及機器之出資
      」等語（原審卷第113頁），是證人游孟輝、林生洲之證
      詞與上開存證信函、聲請選派檢查人事件中之陳述並無矛
      盾。縱上訴人未於游孟輝律師草擬之合夥契約書簽名，惟
      查合資事業並非法定要式行為，僅有合資雙方之意思表示
      合致即成立，證人林生洲及游孟輝既均證述上訴人與林生
      洲於前往游孟輝律師事務所前已有約定合夥成立瑞泰電製
      公司，前往游孟輝律師事務所僅係作確認及商談合夥之細
      節，則泰瑞電製公司完成設立登記縱在該次談論之前，亦
      不得以此推認瑞泰電製公司係兩造合資成立，否則何需於
      該日再前往游孟輝律師事務所就合夥細節另行談論，是泰
      瑞電製公司係上訴人與林生洲合資成立，應可認定。
（九）上訴人主張渠借款予瑞泰電綜公司之款項已逾六千萬元（
      本院卷第2宗第12頁），然與其於原審所主張林生洲積欠
      渠四千餘萬元，故以存證信函（原審卷第115頁）所載之
      不動產過戶予上訴人以清償債務（原審卷第129頁）不符
      ，亦與上訴人之訴訟代理人於本院所陳總借款金額為88,4
      48,339元（本院卷第1宗第113頁）不符，是以林生洲積欠
      上訴人之金額究為若干？林生洲究係以存證信函所載之不
      動產抵償債務，或另再加上瑞泰電綜公司之生財器具及存
      貨等之買賣價款抵償債務，及訂單業務部分之移轉究係以
      多少價值作價以抵瑞泰電製公司之出資款，上訴人與林生
      洲間均尚有爭議，然依上訴人引用之蔡永泉會計師之回函
      稱「有關委託人丁○○先生所提供開業時瑞泰電綜公司資
      材作股資料係由林生洲陪同交付本會計師」一情（本院卷
      第2宗第14、38頁），及上開證人林生洲、游孟輝之證言
      ，可確定之事實則係關於瑞泰電製公司設立時之出資情形
      確係由林生洲與上訴人協商決定，與被上訴人無涉，而被
      上訴人既未有任何出資，而能掛名瑞泰電製公司董事長，
      並為百分之五十之股權之登記名義人，則其主張係因林生
      洲甫生意失敗，故要求渠充當百分之五十股權之登記名義
      人一情應可採信，上訴人所稱與被上訴人共同合資設立瑞
      泰電製公司一情，並無足夠證據足資證明。
（十）上訴人雖以瑞泰電製公司登記被上訴人為董事長，為實際
      負責人，故被上訴人應出資云云，然查證人游孟輝於原審
      法院審理中已證述：「這是上訴人與林生洲到我事務所前
      設立瑞泰電製公司就已講好由被上訴人當林生洲的人頭，
      而在我事務所談時，我沒有看到瑞泰電製公司的設立資料
      ，而談好合夥細節後，因瑞泰電製公司需要一位廠長，所
      以事後才再找被上訴人擔任廠長」等語（原審卷第112頁
      ），雖上訴人提出瑞泰電製公司94年8月至12月之採購單
      上無「廠長」欄位，僅見被上訴人簽署於總經理欄位，惟
      此亦僅得推斷被上訴人確曾自94年8月至12月間於該採購
      單上總經理欄上簽署之事實，然此係因嗣後被上訴人已實
      際參與廠務運作，並支領薪資，故該請購單自8月底開始
      由被上訴人核簽，亦不能以此即認被上訴人為瑞泰電製公
      司之實際負責人。而上訴人所提出之瑞泰電製公司人事令
      上雖有董事長丁○○之字樣（本院卷第1宗第32、33頁）
      ，然此係因被上訴人既為名義上之「董事長」，自當以被
      上訴人名義發布人事令使然，依此尚不足以證明被上訴人
      為實際負責人。
（十一）上訴人復以證人林生洲證稱其與上訴人約定各將百分之
        五股權移轉予被上訴人，若係如此，則何以當初股份登
        記為上訴人與被上訴人各百分之五十，而非上訴人股份
        為百分之四十五？而認證人林生洲所述洵無足採云云，
        然查本件之爭點在於被上訴人究竟曾否與上訴人合意出
        資成立瑞泰電製公司而負有出資1,400萬元之義務，是
        以證人林生洲之證言中上開部分雖與嗣後瑞泰電製公司
        登記之內容少許不符，然尚難據此證明被上訴人曾同意
        出資設立瑞泰電製公司。
（十二）綜上，被上訴人享有瑞泰電製公司百分之50股權登記名
        義，上訴人尚未盡其舉證責任證明係因兩造約定合資設
        立瑞泰電製公司而來，反係被上訴人所辯係因渠與上訴
        人林生洲間之借名契約而來較為可信，縱被上訴人所提
        出之證人林生洲之證言有些許疵累，亦難認上訴人之主
        張為可採，至於林生洲與上訴人間之出資約定究係如何
        計價及林生洲是否繳足出資額，則與被上訴人無涉。
二、上訴人得否依民法第179條不當得利之規定，請求被上訴人
    返還1,400萬元？
（一）按無法律上之原因而受利益，致他人受損害者，應返還其
      利益，民法第179條前段定有明文。惟主張不當得利請求
      權之上訴人，對於不當得利請求權之成立要件應負舉證責
      任，亦即上訴人需舉證證明其與被上訴人間有給付關係存
      在，且被上訴人因其給付而受有利益，始能獲得勝訴之判
      決。本件瑞泰電製公司總出資額2,800萬元係由上訴人出
      資匯入，雖為被上訴人所不爭執（原審卷第253頁），惟
      依前所述，瑞泰電製公司既非兩造合資設立，被上訴人僅
      係林生洲之人頭，則被上訴人自無出資之義務，是以難認
      上訴人所主張被上訴人得免繳該1,400萬元之出資額係受
      有利益。
（二）且退步言之，縱如上訴人所主張，被上訴人享有利益，然
      依不當得利之規定，不當得利之人所負之義務僅應返還其
      利益，而本件被上訴人所得之利益係百分之五十之瑞泰電
      製公司股權，並非金錢。
（三）綜上，上訴人依不當得利之規定，訴請被上訴人返還1400
      萬元及利息，即無理由。
陸、綜上所述，本件上訴人主張被上訴人獲有1400萬元之不當利
    益，為不足採，被上訴人抗辯渠非與上訴人約定合資成立瑞
    泰電製公司之人尚屬可信。從而，上訴人依民法第179條不
    當得利之規定，請求被上訴人應給付1,400萬元，及自起訴
    狀繕本送達翌日起至清償日止，按年息5%計算之利息，為無
    理由，不應准許。其假執行之聲請亦失所附麗，應併予駁回
    。原審為上訴人敗訴之判決，及駁回其假執行之聲請，並無
    不合。上訴意旨指摘原判決不當，求予廢棄改判，為無理由
    ，應予駁回。
柒、本件事證已明，兩造其餘攻擊防禦方法及證據，經審酌後核
    與判決結果不生影響，爰不逐一論述，附此敘明。
據上論結，本件上訴為無理由，依民事訴訟法第449條第1項、第
78條，判決如主文。
中    華    民    國    98    年    11    月    10    日
                民事第二庭    審判長法  官  邱森樟
                                    法  官  謝說容
                                    法  官  蔡秉宸
以上正本係照原本作成。
如對本判決上訴，須於收受判決送達後20日內向本院提出上訴書
狀，其未表明上訴理由者，應於提出上訴後20日內向本院提出上
訴理由書（須按他造人數附具繕本）。
上訴時應提出委任律師為訴訟代理人之委任狀。具有民事訴訟法
第466條之1第1項但書或第2項之情形為訴訟代理人者，另應附具
律師及格證書及釋明委任人與受任人有該條項所定關係之釋明文
書影本。
                                    書記官  洪麗華
中    華    民    國    98    年    11    月    10    日
                                                      Ｓ


司法院資訊處製作；財團法人民間司法改革基金會備份。
